【裁判字號】    94,訴,911
【裁判日期】    950720
【裁判案由】    清償借款
【裁判全文】
臺灣臺南地方法院民事判決               94年度訴字第911號
原      告  乙○
訴訟代理人  戊○○
被      告  甲○○
            丙○○○
上列當事人間請求給付借款事件，經本院於民國95年7月6日言詞
辯論終結，判決如下：
    主  文
被告甲○○應給付原告新台幣貳佰萬元，及自民國九十四年七月
二十三日起至清償日止，按週年利率百分之五計算之利息。
原告其餘之訴駁回。
訴訟費用由被告甲○○負擔十分之九，餘由原告負擔。
    事實及理由
一、本件原告起訴主張：被告二人為夫妻關係，被告甲○○係原
    告之胞兄，於民國87年6月間向原告商借款項，原告於89年
    7月3日從合作金庫台南支庫電匯新台幣（下同）4,846, 000
    元給訴外人丁○○於中國農民銀行新營分行之帳戶，請渠加
    上渠積欠原告之借款154,000元，湊足5,000,000元轉交被告
    夫妻，雙方言明，如係借貸，就不計利息，茍係相送，則視
    爾後情誼而定。詎嗣後原告偶向被告借款，被告竟收取二分
    一之月利率，為此，原告乃向被告索回上開款項，被告丙○○○乃於93年4月15日之匯款1,500,000元，餘3,500,000 元
    置之不理。為此，本於借貸關係提起本訴，請求被告返還其
    中2,000,000元借款。並聲明：被告應連帶給付原告2,000,
    000元，及自支付命令送達翌日起至清償日止，按週年利率
    百分之五計算之利息。
二、被告二人則以：原告自78年4月1日起即陸續向被告甲○○借
    款，被告甲○○乃於78年4月1日電匯1,486,000元，78年4月
    11日電匯700,000元、50,000元，78年4月14日電匯700,000
    元，共計2,936,000元，原告遲至89年間操作股票獲利後，
    遂向被告表示願清償上揭債務之本息，其經兩造同意以當時
    之物價指數及銀行借款利率約略計算該筆債務之利息即年息
    百分之六，利息核算期間為11.5年，經核算為4,961,840元
    {2,936,000*(1+0.69)=4,961,840}，原告欣然同意，並表示
    願給付5,000,000元，原告遂電匯4,846,000元至丁○○帳戶
    ，再由其轉交其中4,300,000元予被告，又原告並於89年7月
    間以存證信函通知被告表示兩造間債權債務已消滅，綜上，
    兩造間就原告主張電匯4,846,000元之情事，絕非被告向原
    告借貸，而係原告對被告清償上揭債務本息等語，資為抗辯
    。並聲明：原告之訴駁回。
三、本件經依民事訴訟法第270條之1第1項第3款規定，整理並協
    議簡化爭點，兩造對下列事實均不爭執（見本院95年4月14
    日言詞辯論筆錄）：
  (一)原告在89年7月3日以合作金庫台南支庫電匯4,846,000元予
    兩造胞弟丁○○，再由丁○○匯款4,300,000元予被告甲○○。
  (二)原告夫婦自90年3月1日起至93年3月25日間陸續向被告夫婦
    借貸數百萬元，且均有給付利息予被告夫婦。
四、原告主張其請訴外人即兩造胞弟丁○○轉交被告5,000,000
    元係借予被告之借款等語，為被告所否認，並以前揭情詞置
    辯，是本件兩造爭執要旨應為：系爭5,000,000元資金往來
    係為清償原告對被告之債務本息，或原告借予被告之款項？
    經查：
  (一)按當事人主張有利於己之事實者，就其事實有舉證之責任；
    民事訴訟法第277條前段定有明文。次按民事訴訟如係由原
    告主張權利者，應先由原告負舉證之責，若原告先不能舉證
    ，以證實自己主張之事實為真實，則被告就其抗辯事實即令
    不能舉證，或其所舉證據尚有疵累，亦應駁回原告之請求。
    又請求履行債務之訴，除被告自認原告所主張債權發生原因
    之事實外，應先由原告就其主張此項事實，負舉證之責任，
    必須證明其為真實後，被告於其抗辯事實，始應負證明之責
    任，此為舉證責任分擔之原則（最高法院17年上字第917號
    、43年台上字第377號判例參照）。再按稱消費借貸者，謂
    當事人一方移轉金錢或其他代替物之所有權於他方，而約定
    他方以種類、品質、數量相同之物返還之契約，民法第447
    條第一項定有明文。即謂消費借貸契約，係以借貸意思表示
    互相一致及金錢之交付為其成立要件，如貸與人能就上開借
    貸發生所需具備之要件證明之，應認有金錢借貸關係存在。
    又按「原告對於自己主張之事實，已盡證明之責後，被告對
    其主張，如抗辯其不實並提出反對之主張者，則被告對其反
    對之主張，亦應負證明之責，此為舉證責任分擔之原則」；
    「各當事人就其主張有利於己之事實，均應負舉證責任，故
    一方已有適當之證明者，相對人欲否認其主張，即不得不更
    舉反證」，最高法院18年上字第2885號、19年上字第2345
    號分別著有判例可資參照。
  (二)查本件金錢借貸契約，原應由主張貸與人即原告就交付借款
    金錢予借款人即被告林光年之事實負舉證之責。但原告主張
    原告係經由訴外人即兩造胞弟丁○○匯款予被告甲○○之事
    實，既為被告所不否認，則關於交付借款之事實，應認原告
    已盡舉證之責任。
  (三)雖被告否認訴外人丁○○交付之4,300,000元係原告借予之
    款項，並辯稱：該款項係原告為清償之前於78年間向伊借貸
    之2,936,000元云云，惟為原告所否認，且查被告於本院審
    理時先陳稱：500萬元係經過11年物價指數，不是利息等語
    （見94年8月29日言詞辯論筆錄），嗣又具狀稱：該款項係
    包含本息等語（見被告94年9月26日答辯暨調查證據聲請狀
    ），後又稱：上開款項係經兩造同意以當時物價指數及銀行
    利率約略計算所得等語（見被告95年4月10日爭點整理狀）
    ，對於原告所主張系爭500萬元款項之內容為何，所述前後
    不一，且對於所謂「當時物價指數」係如何計算，亦未提出
    任何證據資料供本院審酌，另對於兩造同意以年息百分之六
    利率計算利息一節，亦未見舉證以實其說，所辯顯然無據，
    已不足憑採。
  (四)再查被告抗辯：被告甲○○係分別於78年4月1日電匯1,486,
    000元，78年4月11日電匯700,000元、50,000元，78年4月14
    日電匯700,000元，共計2,936,000元予原告云云，固據提出
    原告存摺影本一份為證，並請求本院向復華商業銀行股份有
    限公司（下稱復華銀行）調閱原告設於該銀行帳號0000000-
    00-0000000號帳戶於78年4月間之存款異動情形，惟依該存
    摺及對帳單記載情形，僅足證明原告帳戶之存入情形，並無
    法看出該等存款係由何人存入或何帳戶轉入，被告甲○○辯
    稱：伊有於上開時間匯入上開款項予原告云云，尚屬無法證
    明。
  (五)被告嗣雖請求本院向復華銀行調閱原告上開帳戶之78年3月
    23日收受1,486,000元之原始憑證，以證明該款項確係伊所
    匯云云，然經該銀行回覆因原始憑證已逾保留年限，已經全
    數銷毀，無法檢送等語，有該銀行95年1月20(95)復七信字
    第0006號函附卷可參，且被告對於伊所謂上開借予原告之款
    項，原稱當初係從其母親王顏菜於第一商業銀行股份有限公
    司新營分行（下稱第一銀行新營分行）的帳戶及伊父親王景
    德於農民銀行的帳戶領錢出來，再用現金電匯去原告帳戶云
    云（見95年4月14日言詞辯論筆錄），嗣經本院向第一銀行
    新營分行調閱訴外人即兩造母親王顏菜設於該行、帳號0000
    0000000號帳戶於78年3、4月間之交易往來明細查證結果，
    訴外人王顏菜於78年3、4月間並無資金往來紀錄，被告才又
    改稱：借給原告的錢，伊係將伊第三個妹妹向銀行貸款分三
    次還伊的錢以現金匯給原告，另外有一筆可能是自伊父親設
    於土地銀行之帳戶中匯入云云，對於借予原告款項之資金來
    源，所述前後不一，且始終無法交代清楚，所辯益難憑採。
  (六)另被告抗辯：原告於89年7月間有以存證信函通知被告表示
    兩造間債權債務已消滅云云，惟未能舉證以實其說，且經本
    院向中華郵政股份有限公司台南郵局函詢結果，因89年7月
    間收寄之存證信函已逾保管期限（3年）已經銷毀，有該郵
    局94年12月23日南營字第0941201973號函附卷可參，被告此
    部分抗辯，尚屬無據，亦不足採。
  (七)被告雖再提出被告丙○○○設於中國農民銀行之存摺影本為
    證，並辯稱：原告及原告配偶戊○○自90年3月1日起至93年
    4月15日止有陸續向伊借錢，且均有給付利息，如被告確有
    積欠原告系爭款項，原告應不致給付利息予被告達三年餘云
    云，惟原告主張：其當時經濟狀況還蠻好，因原告作股票，
    有大筆資金起落，所以才向被告調錢等語，而被告亦不否認
    原告當時經濟狀況確實還不錯，伊也未向原告要求利息，是
    原告自動給的（均見95年4月14日言詞辯論筆錄），據此，
    足見原告或原告之夫於90年3月1日起向被告調借現金，係為
    買賣交割之用，且原告當時經濟狀況良好，短暫調借均足以
    週轉，自無向被告請求返還系爭借款之急迫需要，至嗣後原
    告經濟陷於窘境，因而有向被告催討債務之動機，乃人之常
    情，被告亦不諱言：.... 當初原告的經濟狀況確實還不錯
    ，從股票套牢之後，原告才改口說是借款等語（同上95年4
    月14日言詞辯論筆錄），是被告以原告向其借錢均有給付利
    息為由，辯稱：無積欠原告款項云云，仍不足採。
  (八)綜上，原告對於交付借款4,300,000元予被告甲○○之事實
    ，已經舉證之責，雖被告否認該筆款項係借款，然對於所辯
    係原告清償78年間積欠之債務云云，不惟對於資金來源、返
    還款項內容所述前後不一，且無法舉證以實其說，所辯借貸
    原本係293萬6千元，與系爭500萬元款項相去甚遠，關於所
    謂物價指數標準為何？如何計算？又未提出任何證據以供參
    酌，所辯均不足採，原告主張該4,300,000元係被告甲○○
    向其借貸之款項等語，應堪憑採。
五、按債權債務之主體，以締結契約之當事人為準，故出立借約
    之債務人，不問其果為實際受益與否，就其債務應負償還之
    責，債權人不得對於債務人以外之人而請求履行（最高法院
    17年上字第906號判例意旨參照），次按債權契約之債權人
    行使權利，應向契約當事人（債務人）為之，與當事人之夫
    無關，不因當事人與其夫間為法定夫妻財產制之結果定其權
    利義務誰屬，而認當事人之夫當然負擔其妻之義務。原審以
    上訴人之妻出賣房屋於被上訴人時，上訴人曾予同意，命上
    訴人履行出賣人義務，依上說明，自屬不合（最高法院76年
    度台上字第297號判決意旨參照）。本件依原告主張，向其
    借款之人為被告甲○○，其委請訴外人丁○○交付款項之對
    象亦為被告甲○○，並非被告丙○○○，據此，被告丙○○○並非與原告締結借貸契約之當事人，即非本件借貸契約之
    債權債務主體，依前開說明，債權人即原告自不得對於債務
    人即被告甲○○以外之人即被告丙○○○請求履行，原告以
    被告二人係夫妻，採共同財產制為由，請求被告丙○○○連
    帶清償系爭借款，於法不合。
六、按給付有確定期限者，債務人自期限屆滿時起，負遲延責任
    ；給付無確定期限者，債務人於債權人得請求給付時，經其
    催告而未為給付，自受催告時起，負遲延責任。其經債權人
    起訴而送達訴狀，或依督促程序送達支付命令，或為其他相
    類之行為者，與催告有同一之效力；遲延之債務，以支付金
    錢為標的者，債權人得請求依法定利率計算之遲延利息；再
    應付利息之債，其利率未經約定，亦無法律可據者，週年利
    率為百分之五，民法第229條第1項、第2項、第233條第1項
    、第203條分別定有明文。本件被告甲○○積欠原告系爭借
    款既尚未返還，原告請求被告返還其中200萬元及自支付命
    令送達翌日起算之法定遲延利息，即有理由。
七、綜上，原告委請訴外人丁○○交付被告甲○○4,300,000元
    ，其間消費借貸契約因而成立，而被告又無其他證據足以證
    明已經清償，從而，原告依消費貸契約請求被告甲○○給付
    借款200萬元，及自支付命令送達翌日即94年7月23日起至清
    償日止，按週年利率百分之五計算之利息，為有理由，應予
    准許。逾此部分之請求，則無理由，應予駁回。
七、原告並未聲請宣告假執行，被告就其敗訴部分請求提供擔保
    免為假執行之宣告，則無必要，附此敘明。
八、本件事證已臻明確，被告雖請求本院向農會調閱78年3、4月
    間借予其三妹房屋貸款之往來明細，惟該往來明細亦僅足證
    明被告妹妹向農會貸款之事實，仍不足證明被告有匯款予原
    告之情，而兩造其餘主張陳述及所提之證據，均與本件判決
    結果無涉，毋庸再予審酌，附此敘明。
九、結論：本件原告之訴為一部有理由，一部無理由，依民事訴
    訟法第79條，判決如主文。
中    華    民    國    95    年    7    月    20    日
                  民事第二庭    法  官  李杭倫
以上正本係照原本作成。
如對本判決上訴，須於判決送達後20日內向本院提出上訴狀。
中    華    民    國    95    年    7    月    21    日
                                書記官  林賢慧


司法院資訊處製作；財團法人民間司法改革基金會備份。
